臺灣臺北地方法院民事判決　　　　　　 94年度簡上字第100號
　　上　訴　人　丙○○
　　訴訟代理人　徐鈴茱　　律師
　　　　　　　　蘇靖雅　　律師
　　被上訴人　　AIG友邦國際信用卡公司
　　法定代理人　戊○○
　　訴訟代理人　己○○
　　　　　　　　丁○○
　　　　　　　　甲○○
　　　　　　　　乙○○
上列當事人間請求損害賠償事件，上訴人對於中華民國九十三年
十二月七日臺灣臺北地方法院臺北簡易庭93年度北簡字第7832號
第一審判決提起上訴，本院於九十四年九月十九日言詞辯論終結
，判決如下：
    主  文
原判決關於駁回上訴人後開第二項之訴部分，及該部分假執行之
聲請，並訴訟費用之裁判廢棄。
上開廢棄部分，被上訴人應給付上訴人新台幣陸仟貳佰陸拾貳元
，及自民國九十三年三月二十三日起至清償日止，按週年利率百
分之五計算之利息。
其餘上訴及追加之訴均駁回。
第一、二審訴訟費用，由被上訴人負擔百分之五，餘由上訴人負
擔。追加之訴訴訟費用由上訴人負擔。
    事  實
甲、上訴人方面：
一、聲明：求為判決：
  (一)原判決廢棄。
  (二)被上訴人應返還及賠償上訴人新臺幣（下同）十二萬零四百
    零三元之不當得利及財產損害暨自起訴狀繕本送達翌日起至
    清償日止，按年息百分之五計算之利息。
  (三)被上訴人應將如附件所示之道歉啟示以五公分乘以十四公分
    版面登載於中國時報、聯合報、蘋果日報全國Ａ、Ｂ版雙版
    報頭下壹日。
  (四)願供擔保請准為假執行之宣告。
二、陳述：除與原判決記載相同者，茲引用之外，補稱：
  (一)上訴人與被上訴人之間已無權利義務關係，被上訴人卻以聯
    徵中心會員名義將上訴人強行登入強制停卡，且辯稱其係依
    據信用卡業務管理辦法第七條第一項及財政部台財融字第八
    二一○一六一四二號規定，將上訴人之信用資料送交聯徵中
    心，惟其並未說明究係依據何規定在持卡人無任何欠款或催
    收通知情況下允許被上訴人得以向聯徵中心登入不實、有爭
    議之款項，而將上訴人登入為強制停卡？其所為自屬侵害上
    訴人權益。而被上訴人登入聯徵中心將上訴人強制停卡，造
    成其他金融機構依信用卡約定條款亦將上訴人強制停卡，被
    上訴人之強制停卡行為與其他金融機構後續之停卡行為間顯
    有因果關係，被上訴人對於其過失行為亦自承在案，否則何
    以又自行更正並再次將積欠上訴人之不當得利及利息寄交上
    訴人。
  (二)被上訴人因其行政疏失，帳單隱藏不當得利，且嗣後不依消
    費爭議協調結果行事，強詞奪理，企圖掩飾其侵權行為，其
    自得請求被上訴人賠償名譽損失八萬元及如附表所示之財產
    上損害四萬零四百零三元。另為回復其名譽，爰要求被上訴
    人應於蘋果日報、中國時報、聯合報全國Ａ、Ｂ版雙版報頭
    下以五公分乘以十四公分之版面刊登道歉啟示，藉以維護消
    費者尊嚴云云。
三、證據：除援用第一審所提證據外，補提被上訴人函、清償證
    明書、花旗銀行函、意外保險保費金額表等件（以上均為影
    本）為證。
乙、被上訴人方面：
一、聲明：求為判決：上訴駁回。
二、陳述：除與原判決記載相同者，茲引用之外，補稱：
  (一)上訴人於民國（下同）九十一年十一月間填載附卡申請書欲
    向被上訴人申請附卡與其弟林儒棟使用，其向聯徵中心進行
    徵信程序時，得知除附卡申請人有授信異常及強制停卡記錄
    外，上訴人亦有中國國際商業銀行（下稱中國商銀）之呆帳
    紀錄，依雙方所簽訂之信用卡約定條款約定，遂於寄發通知
    信函後，暫時停止上訴人使用信用卡，並未立即強制停卡，
    並無違反比例原則情形。嗣因上訴人於他行之欠款未清償完
    畢，無法恢復其用卡權利，上訴人遂於九十二年二月二十四
    日來電要求開立清償證明並要求停卡，其乃於同年三月五日
    開立清償證明，合意終止信用卡約定條款，是以無需事先通
    知或催告。依信用卡業務管理辦法及財政部函令，信用卡業
    務機構應依據異動事實及「信用卡戶及特約商店信用資料建
    檔作業要點」規定，報送持卡人信用資料至聯徵中心，今上
    訴人與被上訴人合意終止信用卡使用契約，即產生異動之事
    實，其依法有義務將停卡事實原因報送聯徵中心，非如上訴
    人所稱無法令上依據，其依法令所為之行為，自非故意所為
    之侵權行為。
  (二)就時間上而言，必係雙方合意終止信用卡契約後，始將信用
    卡停卡，並報送停卡事實及原因予聯徵中心，倘謂雙方合意
    終止信用卡使用契約後，信用卡業務機構即無權將原持卡人
    之停卡事實及原因報送聯徵中心，將使其他金融機構無法查
    詢停卡紀錄及真實信用狀況，金融機關亦將因信用卡業務機
    構未為報送而科罰，而倘係要求在雙方合意終止信用卡使用
    契約前即報送停卡，將面臨持卡人請求賠償，是上訴人所稱
    合意停卡後即不得再為報送云云，顯非可採。上訴人於要求
    終止信用卡使用契約後，其積欠他行之債務事實並未改變，
    其依事實註記為停卡，如何可能因此成為影響上訴人信用及
    名譽權。況上訴人並未證明其他行庫所以對上訴人強制停卡
    與被上訴人對其停卡間有因果關係，若有因果關係，則被上
    訴人對上訴人為強制停卡，是否亦可歸責於中國商銀對上訴
    人所註記之呆帳紀錄？而中國商銀對上訴人之註記，亦係因
    可歸責於上訴人欠款未還所致？據此推論，造成上訴人名譽
    受損者，應係上訴人自己。依據聯徵中心回函說明，其中欠
    款未繳、欠款繳清或恢復往來屬於舉例說明之項目，主要在
    於異動情形是否有依據異動事實及作業要點規定報送，非如
    上訴人所言，得異動更改並報送之條件僅限於上述三種情形
    ，上訴人主張被上訴人因故意侵權行為侵害其信用及名譽，
    並無理由。
三、證據：除援用第一審所提證據外，補提暫時停止使用信用卡
    權利紀錄、停卡暨管制原因代碼對照表等件為證。
    理  由
一、按上訴人於本件二審程序審理時擴張訴之聲明，就九十三年
    四月十四日起至九十三年十二月三十一日止二百六十天之利
    息金額三千九百零五元追加請求，且被上訴人對上訴人此一
    追加請求程序亦無爭議，是依民事訴訟法第四百四十六條第
    一項、第二百五十五條第一項第三款規定，上訴人所為追加
    自屬適法。又上訴人於二審程序就旅行平安險保險費原請求
    二萬四千元，減縮起訴聲明為二萬三千九百八十六元，就原
    審請求紅利積點轉現金二千八百二十四元，減縮起訴聲明為
    二千八百元，依民事訴訟法第四百四十六條第一項、第二百
    五十五條第一項第二款規定，亦應准許，合先敘明。
二、本件上訴人主張其於九十一年十二月十二日所持有被上訴人
    所核發，卡號為：0000000000000000之白金信用卡無故遭被
    上訴人停用，惟被上訴人於事前事後均未依被上訴人與其約
    定事先通知或催告，致其向來以該卡按季自動扣款繳付南山
    人壽保險股份有限公司保險費無法順利扣款繳付，其於九十
    二年四月四日以存證信函通知被上訴人，被上訴人竟謊稱曾
    寄發信函通知即將停卡事宜，其信用卡欠款均於九十二年一
    月二十七日繳納完畢，對被上訴人並無任何欠款，詎被上訴
    人仍繼續催款，其為避免疑慮乃繼續對該錯誤帳單繳款，被
    上訴人因此對上訴人逾收三千一百九十八元，被上訴人嗣後
    雖簽發支票退款，惟其不認同此處理方式，乃將支票退回，
    另被上訴人在其並無任何不良紀錄或欠款紀錄下，擅於九十
    二年三月六日向聯徵中心申報上訴人為強制停用戶，致其所
    持有其他行庫之信用卡亦均遭強制停卡，信用嚴重受損，為
    此訴請被上訴人賠償金錢損失四萬零四百零三元及名譽損失
    八萬元計十二萬零四百零三元云云；被上訴人則以其係依據
    聯徵中心規定回報，而上訴人因積欠中國商銀三百六十萬元
    款項未按期清償，其據此向聯徵中心為強制停卡之註記，並
    無違誤，此一行為亦符合信用卡約定條款，上訴人信用貶落
    係在持有白金卡期間，是其僅就白金卡為強制停用之登記，
    並無不實登錄情形，而此一註記係作為日後受理信用卡申請
    之參考，並無任何故意不法侵害上訴人權益情事，至其他行
    庫對上訴人為停卡行為與被上訴人之註記行為間並無因果關
    係，而其對上訴人為強制停卡，同時曾給予清償證明，上訴
    人自可持該文書向其他行庫證明與被上訴人間並無債權債務
    關係，而所謂溢收款項三千一百九十八元部分，其已開立支
    票退還，另紅利積點部分則同意以二千八百元紅利積點扣抵
    現金，循環利息部分則同意退還二百六十四元，雖上訴人嗣
    後退還上開支票，惟被上訴人業已展現最大善意，至所謂精
    神損害賠償八萬元部分，被上訴人應無任何不法侵害上訴人
    信用之行為，其所為請求即屬無據等語，資為抗辯。
三、查本件兩造均不否認上訴人所持有由被上訴人所核發，卡號
    為：00 00000000000000之白金信用卡於九十一年十二月十
    二日遭被上訴人向聯徵中心登入註記強制停卡，上開事實，
    有聯徵中心九十四年六月六日（94）金徵（業）字第一二二
    七二號函在卷可參，堪信為真正。而據上訴人指稱，其因被
    上訴人上開強制停卡行為，造成其他行庫接續強制停卡，信
    用減損，受有損害，為此請求被上訴人賠償損害云云。是本
    件兩造所爭執者，主要為被上訴人所為強制停卡申報是否構
    成侵權行為？以及上訴人遭其他行庫為強制停卡處遇是否可
    歸責被上訴人？上訴人主張被上訴人不法侵害行為致其信用
    受損，有無理由？茲就上開爭點說明如下：
  (一)查本件被上訴人係因上訴人積欠中國商銀三百六十萬元款項
    未按期清償，認屬信用異常狀況而向聯徵中心為強制停卡之
    登記，而依本件兩造所簽訂之信用卡約定條款第二十三條第
    二項第十款約定，有其他事實足認持卡人有債信貶落情形時
    ，被上訴人得停止持卡人使用信用卡，被上訴人即主張其係
    依據此一約定停止上訴人使用系爭信用卡，並提出聯徵中心
    上訴人個人授信餘額及還款紀錄資訊一覽表為證。是可知，
    本件被上訴人係因為上訴人有積欠中國商銀款項未還之事實
    而停止上訴人使用系爭信用卡，並非在毫無事實根據情形下
    任意停止上訴人使用信用卡之權利，是被上訴人此一依約定
    作為之舉措不應認為係故意或過失不法侵害上訴人權利之行
    為。再依財政部函頒之「信用卡業務管理辦法」第七條（含
    修正條文）及第八條，暨財政部八十二年七月十三日台財融
    第八二一○一六一四二號函規定，凡辦理信用卡業務機構應
    將信用卡持卡人信用資料及特約商店信用卡交易異常資料定
    期報送聯徵中心建檔，此有被上訴人於原審所提出之聯徵中
    心八十六年三月十四日（八六）金徵（資）字第○四○八號
    函及台灣高等法院九十一年度上易字第七二三號民事判決在
    卷可稽，由是益證本件被上訴人因依據聯徵中心有關上訴人
    之授信資料發現上訴人積欠他行三百六十萬元款項未還而強
    制停用上訴人系爭信用卡之使用並通知聯徵中心，係本於其
    義務，且與事實亦無違誤，難認被上訴人係故意或過失不法
    侵害上訴人之權利。又本件聯徵中心所記載之強制停卡日期
    為九十二年三月六日（參聯徵中心九十四年六月六日 (94)
    金徵（業）字第一二二七二號函），由是可知，被上訴人所
    報送強制停卡之時間應早在此之前，至所謂九十二年六月二
    十六日之報送時間，乃被上訴人於先前報送強制停卡後，再
    回報將強制停卡改為一般停用之時間，非可據此忽略三月六
    日前之通報行為。此依聯徵中心九十四年五月十日 (94)金
    徵（業）字第○六九三五號函說明欄第四點記載：「信用卡
    業務機構與持卡人間已無信用卡契約關係（已停卡）時，持
    卡人可能仍有欠款未繳、欠款繳清或恢復往來等異動情形，
    信用卡業務機構仍應依據異動事實及作業要點規定，補充當
    事人之資料，即若仍有應報送予本中心之資料者，仍應報送
    予本中心建檔。」等語，可知即使持卡人與信用卡發卡機構
    間已停卡，發卡機構仍應依規定就應報送之資料回報聯徵中
    心，而所謂應報送之資料，自不限於欠款未繳、欠款繳清或
    回復往來等事項，此一要求主要目的在於保護其他金融機構
    與市場之交易安全，是上訴人主張被上訴人於停卡後不應再
    為回報云云，並非有據。
  (二)上訴人復指稱其因被上訴人不當之強制停卡行為，致遭其他
    行庫接續為強制停卡處遇，造成信用貶落，此乃因可歸責於
    被上訴人事由所致，為此訴請被上訴人賠償損害云云。經查
    ，本件上訴人除遭被上訴人為強制停卡外，其後更遭花旗銀
    行、上海商業儲蓄銀行、安信信用卡股份有限公司等強制停
    卡（參九十四年八月二十二日民事準備理由狀上證三），依
    上開發卡銀行之通知，因上訴人於他行之信用卡遭強制停用
    ，是依據信用卡約定條款，亦須強制停用上訴人之信用卡。
    據此而論，本件上訴人其所以遭其他金融機構強制停止使用
    信用卡，係因上訴人遭其他金融機構強制停卡緣故，而首先
    對上訴人為強制停卡措施者，即為被上訴人，此所以上訴人
    指稱因被上訴人對其為強制停卡之行為，造成其他金融機構
    接續為強制停卡之處分。然可資探究者，乃本件其他金融機
    構所以對上訴人為強制停卡之處分，除因為已有其他金融機
    構對上訴人為強制停卡之處分外，最主要者，乃上開金融機
    構與上訴人所簽訂之信用卡約定條款中均有倘上訴人信用貶
    落時，得停止上訴人使用該行庫信用卡之約定，而造成上訴
    人信用貶落者，並非各該行庫，亦非被上訴人，連同本件被
    上訴人在內，所有金融機構對上訴人所為之信用緊縮措施，
    均係因上訴人之信用貶落在先，亦即上訴人積欠中國商銀款
    項未還，為因應上訴人此一信用貶落在先之狀況，所有與上
    訴人有業務往來之金融機構始接續對上訴人為信用緊縮之行
    為，換言之，上訴人之信用貶落在先為因，被上訴人及其他
    金融機構所為之信用緊縮措施為果，此為主要因果關係，上
    訴人指被上訴人之信用緊縮措施為因，其他金融機構接續所
    為之類似行為為果，顯係倒果為因，並非的論。是以，上訴
    人主張被上訴人應對其他金融機構之接續強制停卡行為負損
    害賠償責任云云，並無理由。則上訴人依侵權行為之法律關
    係請求被上訴人賠償如附表所示之財產上損害，即屬無據。
  (三)承前所述，上訴人遭其他金融機構接續為強制停卡行為，其
    原因係因上訴人自己信用貶落在先所致，是以，縱然在被上
    訴人據此先為強制停卡行為，其他金融機構接續為強制停卡
    行為，亦均係肇因於上訴人之信用貶落所致，被上訴人依據
    信用卡約定條款及主管機關、聯徵中心函件要求依法申報，
    不能僅因其申報在先，即認為被上訴人構成侵權行為。而上
    訴人之個人信用因為被上訴人之行為，以及其他金融機構之
    接續停卡行為，固難謂無減損之情形，惟此種信用益加貶落
    之結果，仍非可認為係被上訴人之依法申報行為所致，而係
    上訴人發生信用貶落情形時必然發生之後續結果，上訴人將
    此部分之損失歸咎於被上訴人，依侵權行為損害賠償請求權
    之規定請求被上訴人賠償非財產上損害八萬元，及將如附件
    所示之道歉啟示以五公分乘以十四公分版面登載於中國時報
    、聯合報、蘋果日報全國Ａ、Ｂ版雙版報頭下壹日，即無理
    由，應予駁回。
四、除上開侵權行為損害賠償之外，本件上訴人復主張被上訴人
    自上訴人於九十一年一月間清償信用卡消費款完畢之後，仍
    對上訴人催收正卡及附卡之消費款合計三千一百九十八元，
    對於上訴人所累積之紅利點數二千八百點得折算同額消費款
    部分亦未予扣抵，對於利息部分違規收取一萬零四百十九元
    等語。經查，被上訴人對於確有超收消費款三千一百九十八
    元、紅利點數二千八百點未扣抵同額消費款及超收利息二百
    六十四元部分等事實並不爭執，是就上開款項部分，自應認
    為被上訴人之取得並無法律上原因，上訴人本於不當得利規
    定訴請被上訴人償還，並依法定利率計付利息，即有理由，
    應予准許。至超過上開範圍之循環利息及購買旅行平安險之
    保險費用部分，因上訴人主張被上訴人申報及停卡之行為尚
    難認係不法侵權行為，已如上述，即難認被上訴人就此部分
    有何無法律上原因而受利益之情形，是上訴人此部分之請求
    ，為無理由，不應准許。
五、綜上所述，上訴人依侵權行為、不當得利之法律關係，請求
    被上訴人應賠償購買旅遊平安險保費二萬三千九百八十六元
    、利息六千二百五十元及精神慰撫金八萬元，合計十一萬零
    二百三十六元，及依法定利率計算之利息，及將如附件所示
    之道歉啟示登載於中國時報、聯合報、蘋果日報之請求，均
    無理由。原審就此部分為上訴人敗訴之判決，及駁回其假執
    行之聲請，並無不合。上訴意旨就此部分指摘原判決不當，
    求予廢棄改判，為無理由，應予駁回。至上訴人主張被上訴
    人超收款合計六千二百六十二元，乃不具有法律上原因而獲
    有利益，依不當得利規定請求被上訴人返還六千二百六十二
    元及自起訴狀繕本送達翌日即九十三年三月二十三日起至清
    償日止之法定遲延利息，經核尚非無據，自應予准許。上訴
    意旨就此部分指摘原判決不當，求為廢棄改判，為有理由。
    又上訴人依民法第一百八十四條、第一百七十九條追加請求
    利息三千九百零五元部分，為無理由，亦應駁回。
    本件上訴人勝訴部分之請求未逾五十萬元，依法
    不得上訴於第三審，自無庸就上訴人勝訴部分另為假執行宣
    告之諭知，附此敘明。
五、據上論結，本件上訴為一部有理由，一部無理由，依民事訴
    訟法第436條之1第3項、第449條第1項、第450條、第79條，
    判決如主文。
中　　華　　民　　國　　94　　年　　10 　　月　　  3  　　日
                 民事第二庭審判長法　官　鄭純惠
              　　　　　　　　　 法　官  黃雯惠
                                 法  官  汪漢卿
以上正本係照原本作成
不得上訴
中　　華　　民　　國　　94　　年　　10 　　月　　  3  　　日
                                 書記官　許婉如
